【裁判字號】    97,保險上易,7
【裁判日期】    980304
【裁判案由】    給付保險金
【裁判全文】
臺灣高等法院民事判決               97年度保險上易字第7號
上  訴  人  富邦人壽保險股份有限公司
法定代理人  乙○○
訴訟代理人  張家聲律師
被 上訴 人  甲○○
訴訟代理人  陳麗玢律師
上列當事人間給付保險金事件，上訴人對於中華民國97年2月14
日台灣台北地方法院96年度保險字第104號第一審判決提起上訴
，本院於98年2月18日言詞辯論終結，判決如下：
    主  文
上訴駁回。
第二審訴訟費用由上訴人負擔。
    事實及理由
一、被上訴人起訴主張：訴外人丙○○於民國94年9 月25日向上
    訴人投保富邦人壽吉祥變額萬能終身壽險（A型）（ 下稱系
    爭保險契約），保險金額為新台幣（下同）70萬元，保單號
    碼為Ｚ000000000-0，保險期間係自94年9 月25日起至149年9
    月25日止，而以被上訴人為受益人，後因丙○○年齡計算有
    誤，故保險金額變更為90萬元。嗣訴外人丙○○於95年11月
    4 日突因疑似急性心肌梗塞併心因性休克死亡，經被上訴人
    依系爭保險契約向上訴人請求身故保險金90萬元，上訴人竟
    以訴外人丙○○訂立系爭保險契約時未據實說明曾罹患高血
    壓及心臟瓣膜脫垂等病症為由拒絕給付，並執稱其得依保險
    法第64條第2項規定解除系爭保險契約 。惟被上訴人代理訴
    外人丙○○將系爭保險契約遞交上訴人時，確向訴外人即辦
    理承保之保險業務員丁○○告知患有前開病症，並無故意隱
    匿、過失遺漏或為不實說明之情事，縱丁○○未依被上訴人
    之陳述據實填載系爭保險契約要保書中之告知事項，然而丁
    ○○係上訴人之使用人，自難認訴外人丙○○未盡告知義務
    ，則上訴人解除契約之舉於法無據。承此，本件保險事故係
    於系爭保險契約約定保險期間發生，並經被上訴人於約定危
    險發生通知期限內向上訴人申請給付保險金，上訴人迄今仍
    未給付，爰依系爭保險契約之法律關係，請求上訴人給付被
    上訴人90萬元及自起訴狀繕本送達翌日起至清償日止，按年
    息10%計算之利息。
  （原審判決上訴人敗訴，經上訴人提起上訴。）
    並於本院聲明：駁回上訴。
二、上訴人則抗辯如下：
  (一)訴外人丙○○於投保系爭保險契約前明知自己自93年10月
      8 日起即因罹患高血壓、心雜音、主動脈瓣回流、二尖瓣
      脫垂併回流及三尖瓣脫垂併回流等心血管疾病投診於國立
      台灣大學醫學院附設醫院（下稱台大醫院），竟隱瞞所罹
      心血管疾病，於94年9 月25日填載之要保書告知事項欄詢
      問5.問題時，卻未履行據實說明義務。退步言之，被上訴
      人於訴外人丙○○投保系爭保險時，縱曾代替訴外人丙○
      ○向上訴人業務員丁○○表示訴外人丙○○罹患有高血壓
      云云，但對訴外人丙○○所罹高血壓病症之嚴重程度，亦
      顯有向上訴人為不實說明之情形，況有關訴外人丙○○罹
      患心臟瓣膜閉鎖不全疾病亦均未告知，丙○○向上訴人投
      保系爭保險契約，確有違反據實說明義務情事。
  (二)被保險人丙○○違反據實說明義務，致變更及減少上訴人
      對於承保危險之估計，而同意承保系爭保險契約，此外，
      被上訴人亦不能證明與其心臟病病發身亡無因果關係，上
      訴人自得依保險法第64條第2項之規定及系爭保險契約第8
      條第1項之約定 ，解除系爭保險契約。準此，系爭保險契
      約既經上訴人於法定除斥期間內加以解除，是被上訴人之
      請求顯無理由，上訴人無給付保險金之責。
    並於本院聲明：
    (一)原判決除免假執行部分外均廢棄。
    (二)上開廢棄部分，駁回被上訴人第一審之訴及假執行之聲請
      。
三、兩造不爭執之事實：
（一）訴外人丙○○於94年9月25日向上訴人投保系爭保險契約
      ，保單號碼為Ｚ000000000-0，保險金額為70萬元，保險期
      間自94年9月25日起至149年9月25日止 ，並以被上訴人為
      受益人，後因丙○○年齡計算有誤，故變更保險金額為90
      萬元。
（二）訴外人丙○○曾因高血壓、心雜音、主動脈瓣回流、二尖
      瓣脫垂併回流、三尖瓣脫垂併回流等病症至台大醫院接受
      診療，而系爭保險契約要保書之被保險人告知事項中記載
      其未患高血壓及心臟瓣膜脫垂等病症。
（三）訴外人丙○○於95年11月4 日突因疑似急性心肌梗塞併心
      因性休克死亡。
（四）被上訴人於約定危險發生通知期限內向上訴人申請給付保
      險金，惟上訴人迄未給付。
四、兩造之爭點及論斷：
    被上訴人主張上訴人應依系爭保險契約給付被上訴人保險金
    90萬等語，為上訴人所否認，並以前揭情詞置辯。是本件兩
    造爭點為：要保人丙○○是否違反告知義務？是否足以變更
    或減少上訴人對危險之估計？茲論述如下：
  (一)依台大醫院病歷記載，訴外人丙○○於93年10月8 日至96
      年11月1 日在台大醫院就診，期間所罹患之疾病主要為高
      血壓，此外心臟超音波亦發現有輕度二尖瓣膜及肺動脈瓣
      膜逆流，輕中度主動脈瓣膜逆流及中度三尖瓣膜逆流。其
      自93年10月8 日診斷為高血壓後，持續接受降血壓藥物治
      療，經藥物種類及劑量調整後，長期所使用的藥物為
      Norvasc（5mg）/每日1顆及Diovan（80mg）/每日1顆，於
      該院最後就診日期為95年11月1日，此有台大醫院病歷及
      該院97年10月3日校附醫祕字第0970002157號函附卷可憑
      （見本院卷頁44-60、92）。參以台大醫院98年1月15日校
      附醫祕字第0970002763號復函表示：「丙○○女士心臟瓣
      膜逆流之現象係因瓣膜閉鎖不全所致，因此瓣膜逆流和瓣
      膜閉鎖不全是相同意思。目前文獻對降血壓藥物是否能改
      善瓣膜逆流之情況，尚未有定論。但依據學理，給予降血
      壓藥物有改善或延緩瓣膜逆流惡化之可能（參考書：
      Harrisons`s Principles of Internal Medicine, 17th
      edition）。」等語（見本院卷頁110）。互核以觀，堪認
      系爭保險契約被保險人丙○○在台大就診期間罹患之疾病
      ，包括高血壓及「心臟二尖瓣及肺動脈瓣輕度閉鎖不全、
      主動脈瓣輕度至中度閉鎖不全、三尖瓣中度閉鎖不全」，
      其中高血壓有持續接受藥物治療，至於心臟瓣膜閉鎖不全
      部分則未據醫院給與治療或處分用藥。
  (二)系爭保險契約要保書中「被保險人告知事項」之第5項第1
      款詢問「5.過去五年內，是否曾因下列疾病，而接受醫師
      治療、診療或用藥：(1)高血壓症（指收縮壓於140 mmHg或
      舒張壓90mmHg以上）、……心臟瓣膜缺損或閉鎖不全……
      ？」等語，該項之告知欄位則勾選「否」，此為兩造所不
      爭執，並有要保書影本附卷可憑（見原審卷頁14、69）。
      經查：
    １、關於心臟瓣膜閉鎖不全部分：被保險人丙○○於簽訂系
        爭保險契約當時之心臟瓣膜閉鎖不全現象，未據醫院給
        與治療或處分用藥，已如上述。是被上訴人所辯：此部
        分非屬上開要保書書面詢問之告知範圍等語，尚非無據
        。上訴人以要保人丙○○未告知患有心臟瓣膜閉鎖不全
        疾病，違反據實說明義務云云，即難遽採。
    ２、關於高血壓部分：
      (1)證人即曾任上訴人業務員戊○○於原審證稱：「（你在
        富邦任職期間，原告（即被上訴人）是否曾經用她母親
        的名義與富邦人壽簽訂壽險契約？）有。我們那時還是
        新人，主管希望我們先推薦給自己人，再慢慢行銷出去
        。……因為我們是新人，有些程序不是很清楚，我們都
        是先問主管，由主管領導我們去簽保單……到公司簽到
        後，我有聽到原告說她媽媽要買保單，原告就問我們的
        主管即丁○○有哪些資料要填寫。那時原告母親有高血
        壓的情況，原告是有跟主管說她媽媽有輕微高血壓，主
        管丁○○是回答說輕微沒有關係，在是否有高血壓這部
        分簽否就可以了。這過程是我親耳聽到的。」等語明確
        （見原審卷頁47-48 ）。又證人即被上訴人業務經理丁
        ○○則證述：被上訴人未曾向其詢問要保書填寫事宜云
        云（見原審卷頁49）。是上開兩位證人之證詞並不相同
        ，而衡諸證人丁○○係上訴人之受僱人，為上訴人招攬
        保險契約，並於系爭保險契約要保書內容變更聲明書之
        「業務員簽名」欄簽名（見原審卷頁17），就系爭保險
        契約要保人丙○○有無隱匿或為不實說明之待證事實具
        有切身職務利益，所述難免有迴護現任雇主之虞，而難
        期確與事實相符。至證人戊○○係合法保險從業人員，
        熟悉保險事務，當知要保人是否違反告知義務攸關保險
        公司得否解除契約拒付保險金，且其現非上訴人受僱人
        ，核無褊袒上訴人之虞，復與兩造均無怨隙，衡情亦無
        故為不利上訴人證詞之必要。互核以觀，應認證人戊○
        ○之上開證詞較堪採信，而得據為本件事實認定之依據
        。準此，被上訴人所辯：其於94年9 月25日代理丙○○
        將系爭保險契約遞交上訴人時，已將丙○○患有高血壓
        病症之事項告知上訴人受僱人丁○○以辦理承保手續等
        情，應屬可採。
      (2)按保險業務員，指為保險業、保險經紀人公司、保險代
        理人公司，從事保險招攬之人，保險法第8條之1定有明
        文。又保險業務員為保險公司之使用人，得類推適用民
        法第224 條債務人之使用人關於故意或過失責任之規定
        （最高法院85年台上字第179號判例意旨參照 ）。觀之
        一般社會生活經驗，在人壽保險之招攬過程中，要保人
        除了與體檢醫師接觸外，僅有可能與向其招攬之業務員
        有所接觸，甚不可能與保險公司之代表人董事或經理人
        接觸，且要保人之危險並非只有身體狀況而已，舉凡其
        經濟財物、家庭背景、特殊嗜好等皆是，此均須賴業務
        員由要保人處調查得知，自應賦予業務員有告知義務之
        受領權。本件被上訴人所辯：其代理丙○○將系爭保險
        契約遞交上訴人時，已將丙○○患有高血壓之事項告知
        上訴人受僱人丁○○以辦理承保手續等情，核為可採，
        已如上述。而上訴人之使用人丁○○既有告知義務受領
        權，復未依被上訴人告知之內容記載，是被上訴人辯稱
        ：訴外人丙○○並未違反保險法第64條第1 項規定之告
        知義務等語，即非無據。則上訴人以訴外人丙○○違反
        告知義務為由，主張解除系爭保險契約，尚非可採。
  (三)又訴外人丙○○於95年11月4 日係因疑似急性心肌梗塞併
      心因性休克死亡，為兩造所不爭執，並有死亡證明書可憑
      （見原審卷頁19）。而心肌梗塞係為多重致病因子之疾病
      ，以單一疾病或致病因子為因果關係之推斷有其困難之處
      ，此有台大醫院97年8月15日校附醫祕字第0970001753 號
      函可憑（見本院卷頁74）。此外，上訴人未復舉證證明訴
      外人丙○○之死亡與生前所患之高血壓及心臟瓣膜不全有
      相當因果關係，則其逕以丙○○未告知患有高血壓等病症
      足以變更或減少其對危險之估計為由，依保險法第64條之
      規定解除系爭保險契約，尚屬無據而不生解約之效力。
五、綜上所述，系爭保險契約未經合法解除而仍存在，從而，被
    上訴人依系爭保險契約法律關係，請求上訴人給付保險金90
    萬元及自起訴狀繕本送達翌日即96年9 月15日起至清償日止
    ，按年息10%計算之利息 ，為有理由，應予准許。是則原審
    判命上訴人如數給付，並依聲請分別為假執行及免假執行之
    宣告，於法並無不合。上訴意旨指摘原判決不當，求予廢棄
    改判，為無理由，應予駁回。
六、本件事證已明，兩造其餘攻擊防禦方法及所提證據，經核與
    本件判決結果不生影響，爰不再逐一論駁，附此敘明。
七、據上論結，本件上訴為無理由，依民事訴訟法第449條第1項
    、第78條，判決如主文。
中    華    民    國    98    年    3     月    4     日
                    民事第十四庭
                        審判長法  官  張  蘭
                              法  官  黃麟倫
                              法  官  鄭純惠
正本係照原本作成。
不得上訴。
中    華    民    國    98    年    3     月    6     日
                              書記官  劉麗芬


司法院資訊處製作；財團法人民間司法改革基金會備份。
